臺灣臺南地方法院民事判決　　　　　　 99年度簡上字第142號
上　訴　人　李德鐘　
訴訟代理人　徐建光律師
被　上訴人　陳正貴
上列當事人間請求債務人異議之訴事件，上訴人不服本院臺南簡
易庭民國99年7 月7 日所為第一審判決（99年度南簡字第293 號
）提起上訴，經本院於100年2月24日言詞辯論終結，判決如下：
    主    文
原判決廢棄。
台灣台南地方法院98年度司執字第88209號強制執行事件之強制
執行程序，應予撤銷。
第一、二審訴訟費用，由被上訴人負擔。
    事實及理由
壹、上訴人方面：
一、聲明：求為判決：
  (一)原判決廢棄。
  (二)台灣台南地方法院98年度司執字第88209號強制執行事件之強
    制執行程序，應予撤銷。
  (三)第一、二審訴訟費用，由被上訴人負擔。
二、陳述：除與原判決記載相同者，茲引用之外，補稱：
  (一)原判決駁回上訴人在第一審之訴，無非以兩造於民國（下同
    ）98年10月20日於台灣高雄地方法院簽立系爭調解筆錄內容
    第3 項「兩造就發生於成立調解書日前之糾紛，互相拋棄其
    他請求，不得再提起任何民刑事訴訟」，認該項並未特別敘
    明「不得再聲請強制執行程序」，從而認「拋棄其他請求」
    之請求，不包含「聲請強制執行程序」，兩造所拋棄者，僅
    限於兩造間之民刑事訴訟案件云云。惟查，兩造於簽立系爭
    調解筆錄日之前，除該調解本案之訴訟外，以往多件之民刑
    訴訟均已結案，並無有民刑訴訟案件存在，僅存有被上訴人
    受讓自第三人蘇秀貞之債權；苟系爭調解筆錄所載「調解書
    前之糾紛」不包括前開受讓之債權，則兩造間已無任何民刑
    訴訟案件，又何須於調解筆錄加註「不得再提起任何民刑事
    責任」？是系爭調解筆錄第三項所謂「兩造就發生於立調解
    書日前之糾紛」，當然指「發生」於「立調解書日前之糾紛
    」，包括已判決確定及未經訴訟之債權債務在內，自不得謂
    已判決確定之債權債務關係非為糾紛，未經由訴訟或未判決
    確定者始謂為糾紛。是所謂「糾紛」，並非單指現有訴訟而
    已。再者，如果「糾紛」僅指當時已存在之民、刑訴訟，則
    調解時既經兩造答稱沒有「其他訴訟」，則已無糾紛，何以
    會於調解筆錄加註「兩造就發生於立調解書日前之糾紛」？
    顯見系爭調解筆錄上所謂發生於立調解書日前之糾紛，自包
    括兩造於調解日之前已存在之一切債權債務關係等糾紛，當
    然亦包括判決確定或承受自第三人之債權債務在內。
  (二)另參照證人陳旻沂律師、秦德進律師於原審如下之證述，當
    可證明兩造之所以成立調解是針對兩造之前所有一切糾紛均
    包括在內：
    1.參以證人即被上訴人在96年度簡上字第11號之訴訟代理人
      陳旻沂律師於原審證稱：「（有無說對於發生的債權不得
      聲請強制執行？）當時沒有談到強制執行，我當時並不知
      道還有系爭的聲請強制執行之債權。如果我知道（有強制
      執行之債權）我會寫在和（調）解書裡面，不得以該執行
      名義聲請強制執行。…（除了本件債務人異議之訴執行債
      權案件外，就你當時所指兩造之間是否還有其他的爭執？
      ）當時有跟雙方面確認過還有無其他訴訟及其他可能的訴
      訟，雙方都說沒有，我們才會寫雙方不得再提任何的民刑
      事訴訟」等語，由上開證人之證述，明顯可見兩造間要把
      所有的糾紛均解決之意思，是調解筆錄「調解日前之糾紛
      」，當然包括被上訴人當時已受讓自第三人蘇秀貞之債權
      在內，且渠時被上訴人尚未就該受讓之債權聲請強制執行
      ，故未特別註明於調解筆錄，然並不能排除於外。
    2.此可參以另證人即上訴人在96年度簡上字第11號之訴訟代
      理人秦德進律師於原審證稱：「當時是給付票款的案子，
      一審原告勝訴，被告上訴，二審時間拖的很久，法官希望
      雙方能夠調解或和解，當時我問原告的意思，調解可以調
      解，因為雙方的糾紛很多，希望能夠一次解決糾紛，所以
      在原告第一審勝訴的情況下，還是願意將第三人的債權移
      轉給被告，金額也超出被告的請求，希望糾紛能夠一次解
      決。」、「（兩造就發生成立調解書日前之糾紛互相拋棄
      其他請求，不得再提起任何民、刑事訴訟，是何所指，是
      否包括執行程序？）原告當時是希望把糾紛全部解決，當
      時我有問兩造是否還有訴訟案件存在，兩造都說沒有，但
      是並沒有問到是否有還有執行案件，如果有問到應該會將
      執行案件寫進去，所以才這樣寫」、「（你認為本件按照
      當時簽立調解筆錄的真意，被告是否得再對原告提起強制
      執行程序？）被告內心的真意我無法推測，但是原告確實
      是想要把所有的糾紛都解決。調解書上寫，調解書之前的
      糾紛互相拋棄，就表示包括所有的請求」、「本件調解筆
      錄並沒有明確的訴訟標的金額，而是以債權的轉移，該案
      似乎不是針對訴訟標的金額和解，而是針對兩造歷年來的
      糾紛做概括的和解」、「當時如果有提到強制執行，就會
      提出來協調，如果協調好就會寫進去」等語，益證調解書
      上所載「兩造就發生於立調解書日前之糾紛，互相拋棄其
      他請求」自包括被上訴人當時已發生受讓自第三人蘇秀貞
      之債權予以拋棄請求。至於「不得再提起任何民刑事訴訟
      」則係約定兩造就調解日之前所發生之一切情事，不得再
      提起任何民刑事訴訟而言。惟原判決似誤認調解當時，已
      有本件系爭強制執行案件，認系爭調解筆錄中「互相拋棄
      其他請求」所拋棄者，僅限於兩造間之民刑事訴訟案件，
      兩造間有關強制執行事件之爭執則不與焉云云，自有違誤
      。
    3.由上開證人之證述，即可證調解筆錄所載「兩造就發生於
      立調解書日前之糾紛，互相拋棄其他請求」等語，當然包
      括被上訴人當時已發生受讓自第三人蘇秀貞之債權予以拋
      棄請求，聲請執行亦為請求之一種，當然亦包含在內，況
      上訴人形式上受讓自第三人蘇秀貞押租金返還請求之債權
      ，實際上該押租金係被上訴人借用第三人蘇秀貞之名義承
      租而由被上訴人所交付，已如前述。則本件上訴人受讓之
      系爭債權，仍屬兩造間之前因同一租賃關係所發生之糾紛
      ，是調解筆錄所載發生於立調解書日前之糾紛自當包括上
      開該形式上受讓之系爭債權在內。
  (三)再查，兩造簽立系爭調解（台灣高雄地方法院98年度簡上移
    調字第11號返還不當得利事件之調解案件）之緣由，係被上
    訴人對上訴人因上開同一租賃標的物之租賃關係所生之爭執
    ，即被上訴人主張伊未積欠上訴人之房屋租金，而上訴人向
    伊多收租金50萬元而提起不當得利訴訟，經台灣高雄地方法
    院94年度雄簡字第4895號民事判決，將被上訴人之訴駁回後
    ，復經被上訴人提起上訴，始成立系爭調解案。是上訴人就
    系爭調解筆錄之本案，已獲第一審勝訴判決，如非為求一併
    解決兩造就發生於調解日前之一切糾紛（包括任何債權債務
    關係），既獲第一審勝訴判決，衡情自無願將上訴人對第三
    人嚴貽即嚴淑真之債權其中625,000 元讓與被上訴人之理
    。又調解案與本件系爭債權30多萬元顯有相當之關連關係，
    亦即均係兩造因該租賃標的物租賃關係所由生之糾紛。且兩
    造因上開租賃標的物租賃關係所沿生之糾紛，除上述二件糾
    紛外，歷年來尚有諸多民、刑事糾葛。
  (四)就本件系爭債權金額30多萬元與之前高雄地方法院98年度簡
    上移調字第11號返還不當得利事件之調解案件有相當之關連
    關係，茲說明如下：
    1.本件系爭債權金額30多萬元，原係第三人蘇秀貞與上訴人
      間因返還押租金事件（租賃標的物：高雄市○○○路87號
      3 樓），經鈞院93年度訴字第217 號民事判決上訴人應給
      付第三人蘇秀貞100 萬元及其遲延利息並訴訟費用，經第
      三人蘇秀貞聲請執行受償之餘額，嗣在上開調解案成立之
      前轉讓與被上訴人，合先敘明。
    2.惟查，被上訴人及第三人蘇秀貞在上開返還押租金案中，
      均主張該押租金實際係由被上訴人所支付或由被上訴人協
      助第三人蘇秀貞交付：
      (1)該返還押租金案件，原係由被上訴人以其為先位訴訟原
        告及第三人蘇秀貞為備位原告於92年10月9日向台灣高
        雄地方法院起訴，被上訴人之先位聲明主張其以蘇秀貞
        之名義與上訴人訂立租約，並由伊依約給付上訴人保證
        金100萬元等語。嗣該案經高雄地方法院裁定移送於鈞
        院管轄後，被上訴人及第三人蘇秀貞於93年3月2日提出
        於鈞院之民事準備書狀，仍主張保證金係被上訴人給付
        予上訴人，並提出第三人蘇秀貞在另案告訴上訴人侵占
        案件，表示系爭保證金為被上訴人所交付予上訴人，並
        提出第三人蘇秀貞呈庭之90年5月23日證明書等文件，
        主張系爭保證金係被上訴人交付予上訴人。嗣被上訴人
        撤回其先位聲明，而由第三人蘇秀貞續行訴訟，其93年
        9月7日民事準備（一）狀事實及理由欄第二項亦載「原
        告（指蘇秀貞）經由連帶保證人陳正貴之協助，已依約
        交付一百萬元予被告」等語。
      (2)參以兩造於95年4 月18日所簽立之協議書，載明之前雙
        方就上訴人所有坐落「高雄市○○○路87號3 樓」房屋
        及其持分土地之出租事宜，因誤會迭生爭議而簽立該協
        議書，其中第一條內並載有雙方同意以台灣台南地方法
        院93年度訴字第217 號返還保證金事件之民事判決所示
        本金金額100 萬元（利息之債權40萬元業由甲方向法院
        執行領取完畢）作為給付定金，（惟上開判決債權人係
        蘇秀貞，甲方聲明確為蘇秀貞之代理人同意此約定）等
        語。第七條約定「若雙方得以正式簽訂買賣契約辦理過
        戶，於過戶手續辦理完成之日，雙方（包括蘇秀貞、陳
        奉吾、劉文景）所有債權債務（包括已取得執行名義之
        判決）均一筆勾銷，且不得再互為民、刑事之一切請求
        或執行或告訴」等語。由該協議書所載，益證上開保證
        金100 萬元實際係由被上訴人所支付，否則衡情第三人
        蘇秀貞已執行領取之利息債權40萬元，被上訴人自無逕
        作為給付定金之理，且逕自聲明確為第三人蘇秀貞之代
        理人同意此約定，甚且約定若雙方就前揭房地於過戶手
        續辦理完成之日，雙方包括第三人蘇秀貞所有債權債務
        均一筆勾銷，若非該押租保證金實際由被上訴人支出，
        則協議書約定買賣之系爭標的物買受人為被上訴人，與
        第三人蘇秀貞無關，衡情自無約定完成過戶之日，雙方
        包括第三人蘇秀貞之所有債權債務均一筆勾銷之理。
      (3)由上可知，本件系爭債權30多萬元既係由上開返還押租
        金事件之保證金100 萬元及其遲延利息並訴訟費用額執
        行受償之餘額，形式上雖係由第三人蘇秀貞轉讓與被上
        訴人，然實際上該系爭保證金應為被上訴人所支付。
  (五)末查，兩造於98年10月20日調解成立之前，被上訴人分別於
    98年3 月4 日及98年7 月10日受讓系爭債權，但調解時被上
    訴人並未聲請強制執行，被上訴人係於98年11月12日始向鈞
    院民事執行處聲請執行，是調解成立當時並無執行案，當然
    無可能於調解筆錄將執行案寫進去。是調解筆錄所載「發生
    於立調解書日前之糾紛」應已包括被上訴人受讓之系爭債權
    在內；而「互相拋棄其他請求」當然包括該受讓之系爭債權
    ，應拋棄將來聲請強制執行之請求，自不待言。
  (六)基上，本件系爭強制執行案，被上訴人所憑之執行名義之債
    權，係分別於98年3 月4 日及98年7 月10日由第三人蘇秀貞
    轉讓與被上訴人，亦即本件強制執行之債權係發生於系爭調
    解日之前，故為求一併解決平息兩造間發生於調解日前之一
    切債權債務關係等糾紛之意思，兩造始調解成立，故於系爭
    調解書第三項載明「兩造就發生於立調解書日前之糾紛，互
    相拋棄其他請求」，且為免雙方藉故就以往發生之事實再提
    訴訟，始另加註「不得再提起任何民、刑訴訟」。茲被上訴
    人主張本件強制執行之債權，係之前已判決確定之債權，不
    在調解成立之效力範圍等語，自非可採；而原判決未予詳酌
    ，遽駁回上訴人在第一審之訴，難謂合法。
貳、被上訴人方面：
一、聲明：
  (一)上訴駁回。
  (二)第二審訴訟費用由上訴人負擔。
二、陳述：除與原判決記載相同者，茲引用之外，補稱：
  (一)系爭於98年10月20日在高雄地方法院不當得利事件中所達成
    之調解（下稱系爭調解），其範圍（效力）並不包括本件強
    制執行之債權：
    1.上開不當得利事件之緣由：
      此係因被上訴人（在該事件為原告）在該事件起訴主張上
      訴人（在該事件則為被告）趁被上訴人因案羈押於台灣高
      雄看守所，竟於86年4 月30日向被上訴人之二姊劉陳玉英
      佯稱「陳正貴有欠支票跳票款項」云云，致劉陳玉英陷於
      錯誤，而依上訴人之指示，當場開立面額分別為30萬元及
      20萬元之本票予上訴人，並於86年5 月5 日及6 月2 日，
      以被上訴人之款項及名義，分別匯款30萬元及20萬元至上
      訴人帳戶。被上訴人乃依不當得利之法律關係請求上訴人
      應給付50萬元暨自86年6 月2 日起，按年息5%計算之遲延
      利息。以上事實，有該事件之第一審判決書可稽（台灣高
      雄地方法院94年度雄簡字第4895號民事判決）。
    2.成立系爭調解之緣由：
      (1)經被上訴人就台灣高雄地方法院94年度雄簡字第4895號
        民事判決提起上訴，繫屬於台灣高雄地方法院96年度簡
        上字第11號，案經多次開庭調查後，於98年5 月20日辯
        論程序時，審判長曉諭雙方和解，因而再移付調解，並
        經2 次調解後成立系爭調解。之所以會成立調解，乃係
        因為上訴人表示目前已無資力，而被上訴人亦表示可請
        上訴人轉讓伊對於第三人嚴貽即嚴淑真之債權予被上
        訴人 (於98年5 月20日兩造協商時即已提及上訴人尚可
        向嚴貽即嚴淑真請求返還溢領之款項），若此即不再
        向上訴人追償。法官並向被上訴人確認是否願意負擔將
        來向嚴貽即嚴淑真請求債務未獲清償之風險？經被上
        訴人答覆願意並記明於筆錄後，兩造乃成立調解。
      (2)和解之金額，則係以本金50萬元再加計 5年之遲延利息
        （50萬5%5年＝125,000元）（因依民法第126 條，
        利息之時效為5年），合計為625,000元。清償方式則係
        以債權讓與之方式為之。亦即，兩造讓步之結果，則係
        上訴人承認有此債務，而被上訴人則拋棄5 年以上之遲
        延利息，且不再向上訴人請求，改以債權讓與之方式向
        第三人嚴貽即嚴淑真求償並承擔未獲清償之風險。
      (3)於調解程序中，上訴人提出被上訴人不可以再向伊提起
        訴訟之要求，經被上訴人同意，且上訴人之訴訟代理人
        秦德進律師亦向上訴人詢問目前兩造是否仍有其他訴訟
        ，經上訴人及被上訴人答覆沒有其他訴訟後，兩造乃於
        系爭調解筆錄增加第三項「兩造就發生於立調解書日前
        之糾紛，互相拋棄其他請求，不得再提起任何民、刑事
        訴訟」之約定。當時調解時，兩造均未將本件債權（被
        上訴人自第三人蘇秀貞受讓而來之債權）提出來討論，
        此業經陳旻沂律師及秦德進律師於原審法院庭訊時證述
        在案。而本件債權既未被提出討論，則自不在上開調解
        （和解）範圍之所及。
    3.又上開調解筆錄第三項所載「互相拋棄其他請求，不得再
      提起任何民刑事訴訟」之意義：
      按和解之範圍，應以當事人相互間欲求解決之爭點為限，
      至於其他爭點，或尚未發生爭執之法律關係，雖與和解事
      件有關，如當事人並無欲求一併解決之意思，要不能因其
      權利人未表示保留其權利，而認該權利已因和解讓步，視
      為拋棄而消滅（最高法院57年台上字第2180號判例參照）
      ，而非包括兩造間全部之權利義務關係。而當時兩造欲求
      解決之爭點，乃係在於不要再提起民、刑事訴訟，因此「
      拋棄其他請求」之範圍，應係「尚未經訴訟確認之債權」
      ，而不及於「本件已經判決確定之債權」（因為已毋須提
      起訴訟，自毋須就此部分還約定不要提起民刑事訴訟）。
      且如前所述，本件債權並未被提出討論，則更不可能成為
      「兩造欲求解決之爭點」，亦即更非上開調解之範圍。
    4.由上可見，自訴訟乃至調解程序，均係在解決兩造間上開
      本金50萬元之債務糾紛，而不及於從未被提出討論之本件
      強制執行之債權，揆諸前揭最高法院判例，系爭調解成立
      之範圍自不包括本件強制執行之債權。且系爭調解書第三
      項之約定，亦是在預防兩造再提起訴訟，而不及於已判決
      確定（已無糾紛）而進入強制執行程序之本件債權。
    5.上訴人略謂伊於高雄地方法院上開不當得利事件之一審程
      序是獲得勝訴判決，故若不包括本件債權，伊沒必要成立
      調解云云。惟查：
      (1)訴訟本即有勝敗之風險，不能因為一審勝訴即可擔保二
        審亦係勝訴。更何況該事件上訴二審之後，歷經多次之
        開庭及調取許多之銀行相關資料，均可佐證被上訴人當
        時之上訴主張，因此上訴人同意調解，亦非意外之舉。
        再者，依上開調解內容，可知上訴人係以轉讓對第三人
        嚴貽債權之方式，並未實際拿錢支付予被上訴人，亦
        即上訴人此舉，一方面可省去向嚴貽追討債權之麻煩
        ，另一方面又可解決與被上訴人間關於該不當得利事件
        之糾紛，則何樂而不為？綜上可見，毋須論及本件已判
        決確定之債權，上訴人即有強大之同意調解之動機，因
        此上訴人於本件之上開主張，自不足採。
      (2)反之，就被上訴人而言，向第三人嚴貽追討債權，尚
        有不獲清償之風險，因此不可能將無關於不當得利事件
        之本件債權一併拋棄，而落得兩頭落空、毫無保障之地
        步，亦即，被上訴人並無拋棄本件債權之動機。由上可
        見，上訴人並無必須將本件債權納入才會同意調解之動
        機背景，反之，被上訴人亦不可能有將本件債權納入調
        解範圍之動機。則上開調解範圍自不包括本件債權。
    6.本件強制執行債權之原因事實：
      本件強制執行之債權，並非兩造間之糾紛，而是第三人蘇
      秀貞與上訴人間因返還押租金事件，經鈞院93年度訴字第
      217 號民事判決上訴人應給付第三人蘇秀貞100 萬元及其
      遲延利息，嗣經上訴人撤回上訴而告確定。再嗣經蘇秀貞
      聲請強制執行並受償大部分金額後，才將剩餘之小部分債
      權讓與給被上訴人，因而才有本件之強制執行。由此可見
      ，本件強制執行之債權，並非兩造間之糾紛，而係已判決
      確定之給付義務，自非尚須藉由訴訟解決之「糾紛」，因
      此自非系爭調解筆錄第三項所指之「兩造就發生於立調解
      書日前之糾紛」，亦即並非屬於兩造和解讓步、拋棄請求
      之範圍。尤其如前所述，自訴訟至調解程序，從未提及本
      件強制執行之債權，則更不可能將本件強制執行之債權納
      入系爭調解成立之範圍。
  (二)查兩造亦曾於95年4 月18日簽立協議書，其中第七項前段約
    定：若雙方得以正式簽訂買賣契約辦理過戶，於過戶手續辦
    理完成之日，雙方（包括蘇秀貞、陳奉吾、劉文景）所有債
    權債務（包括已取得執行名義之判決）均一筆勾銷，且不得
    再互為民、刑事之一切請求或執行或告訴。亦即，上開協議
    書有將「已取得執行名義之判決」提出討論並納入協議和解
    範圍並約定不得強制執行（註：但該協議因條件未成就故失
    其效力）。惟揆諸上開調解，卻未提出討論，更遑論納入調
    解範圍。兩相比較，益證上開調解之效力並不及於本件已經
    判決確定之債權。
  (三)綜上所述，本件強制執行之債權金額308,699 元與系爭調解
    案件並無關連關係。本件強制執行之債權金額308,699 元係
    第三人蘇秀貞與上訴人間因返還押租金事件，經鈞院93年度
    訴字第217號民事判決上訴人應給付第三人蘇秀貞100萬元及
    其遲延利息，嗣經上訴人撤回上訴而告確定。再嗣經蘇秀貞
    聲請強制執行並受償大部分金額後，才將剩餘之小部分債權
    讓與給被上訴人，因而才有本件之強制執行，而系爭調解案
    件係因被上訴人（在該事件為原告）在該事件起訴主張上訴
    人 (在該事件則為被告）趁被上訴人因案羈押於台灣高雄看
    守所，竟於86年4 月30日向被上訴人之二姊劉陳玉英佯稱「
    陳正貴有欠支票跳票款項」云云，致劉陳玉英陷於錯誤，而
    依上訴人之指示，當場開立面額分別為30萬元及20萬元之本
    票予上訴人，並於86年5 月5 日及6 月2 日，以被上訴人之
    款項及名義，分別匯款30萬元及20萬元至上訴人帳戶。被上
    訴人乃依不當得利之法律關係請求上訴人應給付50萬元暨自
    86年6 月2 日起，按年息5%計算之遲延利息。以上事實，有
    該事件之第一審判決書可稽（台灣高雄地方法院94年度雄簡
    字第4895號民事判決）。可見本件強制執行之債權，與系爭
    調解毫不相干，更不因系爭調解之成立而拋棄本件強制執行
    之債權，因此上訴人之請求自無理由。
  (四)又證人陳旻沂律師於原審 99 年 5 月 18 日及 99 年 6 月
    23 日庭訊時均證述系爭於 98 年 10 月 20 日在高雄地方
    法院不當得利事件中所達成之調解，並不包括本件強制執行
    之債權。而上訴人於99年5 月18日一審所提準備書狀所載之
    案件，均係早於系爭調解案件之前即結案之案件，兩者更無
    關連關係。
參、兩造不爭執之事項：
  (一)兩造曾於98年10月20日於臺灣高雄地方法院簽立調解筆錄，
    內容為「1.相對人李德鐘將其對嚴貽即嚴淑真之債權其中
    新臺幣陸拾貳萬伍仟元讓與被告陳正貴，由陳正貴通知嚴
    貽即嚴淑真、2.相對人同意聲請人領回本院存字第96年度存
    字第1049號提出書所提存之新臺幣一十六萬七千元、3.兩造
    就發生於成立調解書日前之糾紛，互相拋棄其他請求，不得
    再提起任何民刑事訴訟。」有上訴人在原審提出臺灣高雄地
    方法院98年度簡上移調字第11號調解筆錄在卷可參（見原審
    卷第25頁及其背面）。
  (二)被上訴人以臺灣高雄地方法院98年9 月29日雄院高98司執溫
    字第1561號債權憑證為執行名義，債權金額新台幣308,699
    元，聲請向本院民事執行處對上訴人財產強制執行，有本院
    以98年度司執字第88209 號受理並核發執行命令，禁止債務
    人即上訴人在第三人南都大戲院股份有限公司及南新股份有
    限公司之股份範圍內為移轉或其他處分，並禁止第三人就債
    務人即上訴人上開股份為移轉或其他處分以及聲請就上訴人
    所有之不動產予以執行在案，亦有本院99年1月9日南院龍98
    司執祥字第88209號執行命令可資佐憑（見原審卷第13-14頁
    ），並據原審依職權調閱臺灣高雄地方法院96年度簡上字第
    11 號民事歷審卷宗及本院民事執行處98年度司執字第88209
    號執行卷宗，查明屬實。
肆、兩造爭執之事項：
    兩造簽立調解筆錄載明「三、兩造就發生於成立調解書日前
    之糾紛，互相拋棄其他請求，不得再提起任何民刑事訴訟」
    等語，所謂互相拋棄其他請求，不得再提起任何民刑事訴訟
    是否包含聲請強制執行程序？
伍、得心證之理由：
一、上訴人於原審起訴主張：兩造曾於98年10月20日於臺灣高雄
    地方法院簽立系爭調解筆錄，內容為「…3.兩造就發生於成
    立調解書日前之糾紛，互相拋棄其他請求，不得再提起任何
    民刑事訴訟。」，因認兩造在98年10月20日調解成立以前之
    請求權均因相互拋棄而消滅，被告不得執其原有臺灣高雄地
    方法院98年9 月29日核發之債權憑證所載對原告之債權聲請
    強制執行等語。為此，提起本件訴訟，求為判決臺灣臺南地
    方法院98年度司執字第88209 號強制執行事件原告所為之強
    制執行程序應予撤銷。
二、被上訴人則以：系爭於 98 年 10 月 20 日在臺灣高雄地方
    法院不當得利事件中所達成之調解，其範圍（效力）並不包
    括本件強制執行之債權。因自訴訟乃至調解程序，均係在解
    決兩造間上開本金 50 萬元之債務糾紛，而不及於從未被提
    出討論之本件強制執行之債權，依最高法院判例，系爭調解
    成立之範圍（效力）自不包括本件強制執行之債權。且系爭
    調解書第 3 項之約定，亦是在預防兩造再提起訴訟，而不
    及於已判決確定（已無糾紛）而進入強制執行程序之本件債
    權等語，資為抗辯。
三、茲就兩造爭執點：兩造簽立調解筆錄載明「三、兩造就發生
    於成立調解書日前之糾紛，互相拋棄其他請求，不得再提起
    任何民刑事訴訟」等語，所謂互相拋棄其他請求，不得再提
    起任何民刑事訴訟是否包含聲請強制執行程序？析述如下：
（一）按解釋契約，固須探求當事人立約時之真意，不能拘泥於
      契約之文字，但契約之文字已表示當事人真意，無須別事
      探求者，即不得反捨契約文字而更為曲解，此有最高法院
      17年上字第1118號判例可資參照。又按行使權利、履行義
      務，應依誠實及信用方法，民法第148條第2項定有明文，
      倘若當事人任何一方，行使權利或履行義務，有悖於誠信
      原則，則不應受法律之保護。且和解或調解者，係當事人
      約定互相讓步，以終止爭執之契約。查兩造於臺灣高雄地
      方法院98年10月20日簽立調解筆錄時，兩造同意「互相拋
      棄其他請求」，此觀調解筆錄所載甚明，又另加註「不得
      再提起任何民刑事訴訟」等語，關鍵在於此加註係限縮前
      指互相拋棄其他請求，抑例示不得再提起任何民刑事訴訟
      ？經查，
（二）上訴人主張：本件系爭債權金額30多萬元與高雄地方法院
      98年度簡上移調字第11號返還不當得利事件之調解案件有
      相當之關連關係，雖經被上訴人否認，惟查：
    1.本件系爭債權金額30多萬元，原係第三人蘇秀貞與上訴人
      間因返還押租金事件（租賃標的物：高雄市○○○路87號
       3 樓），經本院 93 年度訴字第 217 號民事判決上訴人
      應給付第三人蘇秀貞 100 萬元及其遲延利息並訴訟費用
      ，經第三人蘇秀貞聲請執行受償之餘額，嗣在上開調解案
      成立之前轉讓與被上訴人，此為被上訴人不否認，並經本
      院調卷查閱無訛。
    2.又查被上訴人及第三人蘇秀貞在上開返還押租金案中，均
      主張該押租金實際係由被上訴人所支付或由被上訴人協助
      第三人蘇秀貞交付，此有：
      (1)該返還押租金案件，原係由被上訴人以其為先位訴訟，
        第三人蘇秀貞為備位訴訟，為原告於92年10月9日向台
        灣高雄地方法院起訴，有被上訴人當時之起訴書為憑（
        本院卷第44-46頁），被上訴人之先位聲明主張其以蘇
        秀貞之名義與上訴人訂立租約，並由伊依約給付上訴人
        保證金100萬元等語。嗣該案經高雄地方法院以92年度
        訴字第2781號裁定（本院卷第61頁）移送於本院管轄後
        ，被上訴人及第三人蘇秀貞於93年3月2日提出於本院之
        民事準備書狀（本院卷第63頁），仍主張保證金係被上
        訴人給付予上訴人，並提出第三人蘇秀貞在另案告訴上
        訴人侵占案件，表示系爭保證金為被上訴人所交付予上
        訴人，並提出第三人蘇秀貞呈庭之90年5月23日證明書
        （本院卷第44-45頁）等文件，主張系爭保證金係被上
        訴人交付予上訴人「一、本人（即蘇秀貞）前欲與「陳
        正貴」先生於高雄市前金區○○○路八十七號三樓共同
        經營「巨門之星ＫＴＶ」故才由本人簽約為承租人，惟
        本人屆時因籌不出資本，始由「陳正貴」先生經營，是
        「李德鐘」先生從未向本人收過租金及押金，遑論見過
        本人。二、該高雄市前金區○○○路八十七號三樓之租
        金及押金自始皆由「陳正貴」先生自付，其在該地點裝
        潢設備「巨門之星ＫＴＶ」之全部費用亦為「陳正貴」
        先生支付，「巨門之星ＫＴＶ」亦為「陳正貴」先生獨
        自經營，與本人均無關，「陳正貴」先生為實際承租人
        。」此有該準備書狀所附之證明書附卷可稽（本院卷第
        65頁），嗣被上訴人撤回其先位聲明，而由第三人蘇秀
        貞續行訴訟，其93年9月7日民事準備（一）狀事實及理
        由欄第二項亦載「原告（指蘇秀貞）經由連帶保證人陳
        正貴之協助，已依約交付一百萬元予被告」等語（本院
        卷第69頁）。
      (2)參以兩造於95年4月18日所簽立之協議書（本院卷第71-
        72頁），載明之前雙方就上訴人所有坐落「高雄市○○
        ○路87號3樓」房屋及其持分土地之出租事宜，因誤會
        迭生爭議而簽立該協議書，其中第一條內並載有雙方同
        意以台灣台南地方法院93年度訴字第217號返還保證金
        事件之民事判決所示本金金額100萬元（利息之債權40
        萬元業由甲方向法院執行領取完畢）作為給付定金，（
        惟上開判決債權人係蘇秀貞，甲方聲明確為蘇秀貞之代
        理人同意此約定）等語。第七條約定「若雙方得以正式
        簽訂買賣契約辦理過戶，於過戶手續辦理完成之日，雙
        方（包括蘇秀貞、陳奉吾、劉文景）所有債權債務（包
        括已取得執行名義之判決）均一筆勾銷，且不得再互為
        民、刑事之一切請求或執行或告訴」等語。由該協議書
        所載，益證上開保證金100萬元實際係由被上訴人所支
        付，否則衡情第三人蘇秀貞已執行領取之利息債權40萬
        元，被上訴人自無逕作為給付定金之理，且逕自聲明確
        為第三人蘇秀貞之代理人同意此約定，甚且約定若雙方
        就前揭房地於過戶手續辦理完成之日，雙方包括第三人
        蘇秀貞所有債權債務均一筆勾銷，若非該押租保證金實
        際由被上訴人支出，則協議書約定買賣之系爭標的物買
        受人為被上訴人，與第三人蘇秀貞無關，衡情自無約定
        完成過戶之日，雙方包括第三人蘇秀貞之所有債權債務
        均一筆勾銷之理。
      (3)由上可知，本件系爭債權30多萬元既係由上開返還押租
        金事件之保證金100 萬元及其遲延利息並訴訟費用額執
        行受償之餘額，形式上雖係由第三人蘇秀貞轉讓與被上
        訴人，然實際上該系爭保證金應為被上訴人所支付。
（三）再查，兩造均不否認於簽立系爭調解筆錄日之前，除該調
      解本案之訴訟外，以往多件之民刑訴訟均已結案，並無有
      民刑訴訟案件存在，僅存有被上訴人受讓自第三人蘇秀貞
      之債權；因而，苟系爭調解筆錄所載「調解書前之糾紛」
      不包括前開受讓之債權，則兩造間已無任何民刑訴訟案件
      ，又何須於調解筆錄加註「不得再提起任何民刑事訴訟」
      ？是系爭調解筆錄第三項所謂「兩造就發生於立調解書日
      前之糾紛」，當指「發生」於「立調解書日前之糾紛」，
      包括已判決確定及未經訴訟之債權債務在內，自不得謂已
      判決確定之債權債務關係非為糾紛，未經由訴訟或未判決
      確定者始謂為糾紛。是所謂「糾紛」，並非單指現有訴訟
      而已。再者，如果「糾紛」僅指當時已存在之民、刑訴訟
      ，則調解時既經兩造答稱沒有「其他訴訟」，則已無糾紛
      ，何以會於調解筆錄加註「兩造就發生於立調解書日前之
      糾紛」？顯見系爭調解筆錄上所謂發生於立調解書日前之
      糾紛，自包括兩造於調解日之前已存在之一切債權債務關
      係等糾紛，當然亦包括判決確定或承受自第三人之債權債
      務在內。
（四）末查，兩造於98年10月20日調解成立之前，被上訴人分別
      於98年3月4日及98年7月10日受讓系爭債權，但調解時被
      上訴人並未聲請強制執行，被上訴人係於98年11月12日始
      向本院民事執行處聲請執行，是調解成立當時並無執行案
      ，當然無可能於調解筆錄將執行案寫進去。是調解筆錄所
      載「發生於立調解書日前之糾紛」應已包括被上訴人受讓
      之系爭債權在內；而「互相拋棄其他請求」當然包括該受
      讓之系爭債權，應拋棄將來聲請強制執行之請求，其加註
      「不得再提起任何民刑事訴訟」應係例示規定，強調不得
      再提起任何民刑事訴訟，自非限縮前開請求，而有意排除
      強制執行之請求。
（五）另參照證人陳旻沂律師、秦德進律師於原審之證述，更可
      證明兩造之所以成立調解是針對兩造之前所有一切糾紛均
      包括在內：
    1.證人即被上訴人在96年度簡上字第11號之訴訟代理人陳旻
      沂律師於原審99年5月18日證稱：「（有無說對於發生的
      債權不得聲請強制執行？）當時沒有談到強制執行，我當
      時並不知道還有系爭的聲請強制執行之債權。如果我知道
      （有強制執行之債權）我會寫在和（調）解書裡面，不得
      以該執行名義聲請強制執行。…（除了本件債務人異議之
      訴執行債權案件外，就你當時所指兩造之間是否還有其他
      的爭執？）當時有跟雙方面確認過還有無其他訴訟及其他
      可能的訴訟，雙方都說沒有，我們才會寫雙方不得再提任
      何的民刑事訴訟」等語（原審卷第63頁），由上開證人之
      證述，明顯可見兩造間要把所有的糾紛均解決之意思，是
      調解筆錄「調解日前之糾紛」，當然包括被上訴人當時已
      受讓自第三人蘇秀貞之債權在內，且渠時被上訴人尚未就
      該受讓之債權聲請強制執行，故未特別註明於調解筆錄，
      然並不能排除於外。
    2.再參以另證人即上訴人在96年度簡上字第11號之訴訟代理
      人秦德進律師於99年6月23日原審證稱：「當時是給付票
      款的案子，一審原告勝訴，被告上訴，二審時間拖的很久
      ，法官希望雙方能夠調解或和解，當時我問原告的意思，
      調解可以調解，因為雙方的糾紛很多，希望能夠一次解決
      糾紛，所以在原告第一審勝訴的情況下，還是願意將第三
      人的債權移轉給被告，金額也超出被告的請求，希望糾紛
      能夠一次解決。」（原審卷第133頁）、「（兩造就發生
      成立調解書日前之糾紛互相拋棄其他請求，不得再提起任
      何民、刑事訴訟，是何所指，是否包括執行程序？）原告
      當時是希望把糾紛全部解決，當時我有問兩造是否還有訴
      訟案件存在，兩造都說沒有，但是並沒有問到是否有還有
      執行案件，如果有問到應該會將執行案件寫進去，所以才
      這樣寫」（原審卷第133頁）、「（你認為本件按照當時
      簽立調解筆錄的真意，被告是否得再對原告提起強制執行
      程序？）被告內心的真意我無法推測，但是原告確實是想
      要把所有的糾紛都解決。調解書上寫，調解書之前的糾紛
      互相拋棄，就表示包括所有的請求」、「本件調解筆錄並
      沒有明確的訴訟標的金額，而是以債權的轉移，該案似乎
      不是針對訴訟標的金額和解，而是針對兩造歷年來的糾紛
      做概括的和解」（原審卷第134頁），陳旻沂律師證稱「
      當時如果有提到強制執行，就會提出來協調，如果協調好
      就會寫進去」等語（原審卷第134頁），益證調解書上所
      載「兩造就發生於立調解書日前之糾紛，互相拋棄其他請
      求」自包括被上訴人當時已發生受讓自第三人蘇秀貞之債
      權予以拋棄請求。至於「不得再提起任何民刑事訴訟」則
      係約定兩造就調解日之前所發生之一切情事，例示規定不
      得再提起任何民刑事訴訟，而非限縮僅不得提起民刑事訴
      訟，而可為其他請求，否則即違前段摡括性之調解之真正
      目的：解決兩造間所有糾紛。
    3.由上開證人之證述，可知調解筆錄所載「兩造就發生於立
      調解書日前之糾紛，互相拋棄其他請求」等語，包括被上
      訴人當時已發生受讓自第三人蘇秀貞之債權予以拋棄請求
      ，又聲請執行亦為請求之一種，當然亦包含在內，況上訴
      人形式上受讓自第三人蘇秀貞押租金返還請求之債權，實
      際上該押租金係被上訴人借用第三人蘇秀貞之名義承租而
      由被上訴人所交付，已如前述。則本件上訴人受讓之系爭
      債權，仍屬兩造間之前因同一租賃關係所發生之糾紛，是
      調解筆錄所載發生於立調解書日前之糾紛自當包括上開該
      形式上受讓之系爭債權在內。
（六）綜上所述，執行名義成立後，如有消滅或妨礙債權人請求
      之事由發生，債務人得於強制執行程序終結前提起異議之
      訴，強制執行法第14條第1項前段定有明文。又解釋契約
      ，須探求當事人立約時之真意，不能拘泥於契約之文字，
      本件系爭強制執行案，被上訴人所憑之執行名義之債權，
      係分別於98年3月4日及98年7月10日由第三人蘇秀貞轉讓
      與被上訴人，亦即本件強制執行之債權係發生於系爭調解
      日之前，故為求一併解決平息兩造間發生於調解日前之一
      切債權債務關係等糾紛之意思，兩造始調解成立，故於系
      爭調解書第三項載明「兩造就發生於立調解書日前之糾紛
      ，互相拋棄其他請求」，且為免雙方藉故就以往之發生之
      事實再提訴訟，始另加註「不得再提起任何民、刑訴訟」
      ，係屬例示強調「不得再提起任何民、刑訴訟」，尚非限
      縮排除強制執行之請求。茲被上訴人主張本件強制執行之
      債權，係之前已判決確定之債權，不在調解成立之效力範
      圍等語，自非可採；上訴人之抗辯，堪以採信，而原判決
      未予詳酌，僅就調解筆錄文義上判斷，未深究雙方當事人
      何以達成調解筆錄之真意審酌，遽駁回上訴人在第一審之
      訴，難謂有據，自難認被上訴人主張之事實為真正。從而
      ，上訴人本於強制執行法第14條第1項規定，請求本院98
      年度司執字第88209號清償債務強制執行事件就上訴人所
      有財產所為之強制執行程序，應予撤銷，為有理由，應予
      准許。原審駁回上訴人之請求，自有未洽。上訴意旨指摘
      原判決不當，求予廢棄改判，為有理由。自應由本院予以
      廢棄改判，如主文第二項所示。
陸、本件判決基礎已臻明確，兩造其餘之攻擊防禦方法及訴訟資
    料經本院斟酌後，核與判決結果不生影響，無一一論述之必
    要，併予敘明。
柒、末按訴訟費用，由敗訴之當事人負擔。法院為終局判決時，
    應依職權為訴訟費用之裁判。上級法院廢棄下級法院之判決
    ，而就該事件為裁判或變更下級法院之判決者，應為訴訟總
    費用之裁判；受發回或發交之法院為終局之判決者亦同。民
    事訴訟法第 78 條及第 87 條分別定有明文。本件第一、二
    審訴訟費用，均應由敗訴之被上訴人負擔。
捌、據上論結，本件上訴為有理由，依民事訴訟法第 436 條之
    1第3項、第450條、第78條，判決如主文。
中    華    民    國   100    年    3     月    10    日
                  民事第一庭    審判長法  官  高榮宏
                                      法  官  蔡雅惠
                                      法  官  侯明正
以上正本證明與原本無異。
本判決不得上訴。
中    華    民    國   100    年    3     月    10    日
                                      書記官  程欣怡